【裁判字號】    99,家訴,19
【裁判日期】    991118
【裁判案由】    履行契約
【裁判全文】
臺灣屏東地方法院民事判決              99年度家訴字第19號
原      告  黃福英
被      告  彭樹琳
上列當事人間請求履行契約事件，本院於民國99年7 月19日辯論
終結，判決如下：
    主  文
被告應給付原告新臺幣佰拾萬柒仟柒佰捌拾柒元，及其中
壹佰柒拾陸萬仟壹佰貳拾元，自民國98年12月12日起至清償日
止按年利率百分之五計算之利息；另壹佰伍拾柒萬肆仟陸佰陸拾
柒元，自民國99年9 月17日起至清償日止按年利率百分之五計算
之利息。
訴訟費用由被告負擔。
    事實及理由
一、本件被告經合法通知，未於最後言詞辯論期日到場，核無民
    事訴訟法第386 條各款所列情形，爰依原告之聲請，由其一
    造辯論而為判決。
二、原告起訴主張：兩造為夫妻關係，於民國88年5 月27日被告
    因見原告欲自教職提前退休，深感不捨，遂自願書立字據，
    表示於原告未退休前，願將其退休俸及每月薪資贈與並匯入
    原告銀行帳戶內供作家庭生活費用，經原告允諾而生效。詎
    被告僅於88年6 月7 日將其任職私立義守大學之當月薪資新
    臺幣（下同）99,000元匯入原告帳戶，餘均拒絕履行。原告
    於91年2 月退休，被告自88年7 月起至91年2 月止，計積欠
    原告32個月合計3,168,000 元（99,000×32＝3,168,000 ）
    ，而原告先前與他人在臺北縣林口鄉合夥經營餐廳之退夥金
    1,404,880 元，委由原告歸還被告，現由原告保管中，原告
    主張抵銷，因此被告尚積欠原告1,763,120 元；又被告自88
    年7 月起至91年2 月止之退休俸連同優惠存款部分合計為
    1,922,186 元，扣除被告支出之汽車貸款187,533 元、電話
    費43,339元、水電費56,647元，89年1 月至3 月支付女兒教
    育費60,000 元 ，計尚有1,574,667 元未給付予原告，為此
    提起本訴，請求被告分別給付1,763,120 元、1,574,667 元
    及各自起訴狀繕本、追加準備書狀繕本送達翌日即98年12月
    12日、99年9 月17日起至清償日止按年利率百分之五計算之
    利息，而聲明：如主文第1 項所示。被告雖未於最後言詞辯
    論期日到場，惟據其之前到庭陳述係以：字據上之字詞及簽
    名是伊所為，但伊並未書寫（入太太帳戶）等字，且該字據
    係兩造因家務爭吵，被告不得已所簽立，非出於被告之自願
    所為；又被告已全數支付家庭生活費用，原告亦不得再予請
    求云云；另被告與他人合夥餐廳之退夥金1,404,880 元，目
    前在原告持有中，被告不同意抵銷云云資為抗辯，並聲明：
    駁回原告之訴。
三、原告主張之事實，業據其提出帳戶存摺明細、被告書立之字
    據影本各1 紙為證。稽之上開字據上確載明「太太未退休前
    ，有權運用本人退休俸」「太太未退休前，有權運用本人的
    薪水（入太太帳戶）」等詞，其旁並有「1999.5.27 樹琳」
    之簽署（本院卷第3 頁），被告固辯稱：伊並未書寫（入太
    太帳戶）等字，且該字據非出於伊自願所簽立云云。然證人
    即兩造之女彭瑄第到庭證稱：字據上的字詞及其旁的「樹琳
    」簽名均是被告親自書寫的，當時我有在場，因懷疑被告有
    外遇，經家庭會議達成協議才寫立此字據，字據上所載「太
    太未退休前，有權運用本人的薪水（入太太帳戶」，是指被
    告在義守大學的薪資匯入原告帳戶內，給原告作為家庭生活
    開支，但被告只有給1 個月，後來就沒有再給了，96年間因
    被告一直沒有履行，我跟我弟弟才在字據上加註為見證人，
    並且書立見證時間96年10月20日等語（本院卷第64、65頁）
    ；證人即兩造之子彭德軒亦到庭供證：簽字據當時伊年僅10
    歲，伊並沒有印象，但由字跡判斷，字據上的字、簽名連同
    （入太太帳戶）這些字均是被告的字跡，96年間因被告沒有
    依約履行，有召開家庭會議，被告當時對字據內容均沒有意
    見，伊才簽名見證，字據上載明「有權運用本人的薪水（入
    太太帳戶）」等詞，是指被告要將其薪水匯入原告帳戶作為
    家庭生活費用使用等語（本院卷第72頁），上述證人係兩造
    之子女，所證自無偏頗之虞，應屬可採。而依二人證述之內
    容觀之，上開字據內容確係被告所書立，且係出於其自願所
    為，被告此部分抗辯並不足取。
四、另上開期間被告曾支出汽車貸款187,533 元、電話費43,339
    元、水電費56,647元、兩造女兒彭瑄第教育費用60,000元等
    情，為原告所不爭，復有被告於鳳山中山東路郵局帳戶之客
    戶歷史交易清單1 份及本院依職權向中國信託商業銀行股份
    有限公司函調之本息償還紀錄1 紙附卷可稽，此部分事實堪
    予認定。至被告辯稱：其於88年7 月、8 月各提領24萬元、
    10萬元予原告作為家庭生活費用云云，並提出上開郵局帳戶
    之客戶歷史交易清單1 份為證，惟原告主張24萬元係支付88
    年7 月1 日被告之退休俸、10萬元係被告88年7 月2 日提領
    41萬元予原告，本欲代原告兄長繳稅，後因故作罷，被告乃
    提議扣除退休俸之優惠存款13萬元，本應退還被告28萬元，
    原告計算錯誤，於88年7 月27日提領現金38萬元存入被告帳
    戶內，後發現錯誤被告乃於同年8 月16日退還其10萬元等情
    ，並提出說明書及其大樹九曲堂郵局帳戶客戶歷史交易清單
    各1 份作為佐證，被告雖予否認，然經對照兩造提出之帳戶
    交易清單與原告主張之上情相互符合，堪信原告主張為真實
    ，被告此部分抗辯自不足取。再被告復辯稱：此段期間其已
    全額支出家庭生活費用，原告自不得本於上開字據對其再為
    請求云云，固據提出所得支出綜合列表及其上開郵局帳戶客
    戶歷史交易清單各1 份為證，然為原告所弗承，稽之被告所
    提證據，僅能證明其確有提領或刷卡支出款項，惟就上開款
    項實際作為家庭生活費用支出乙節，未能立證以實其說，其
    此部分辯詞亦不足採。
五、被告每月任職私立義守大學之薪資為99,000元，原告於91年
    2 月退休，及原告有於88年6 月7 日匯款99,000元入原告帳
    戶等情，為兩造所不爭，並有原告提出之帳戶存摺明細在卷
    可稽。是被告自88年7 月起至91年2 月止，合計積欠原告32
    個月之薪資所得為3,168,000 元（99,000×32＝3,168,000
    ）。另被告與他人合夥餐廳之退夥金1,404,880 元，合夥人
    委託原告轉交予被告，目前由原告持有中，為兩造所不爭，
    原告主張以此抵銷被告上開積欠之薪資款項，雖為被告所不
    同意。惟按二人互負債務，而其給付種類相同，並均屆清償
    期者，各得以其債務，與他方之債務，互為抵銷，民法第
    334 條第1 項定有明文。本件原告受託負有返還上開
    1,404,880 元款項予被告之債務，而被告積欠原告
    3,168,000 元之債務，二者均為金錢債務，且均屆清償期，
    原告主張抵銷，符合上開法條規定，自屬有據。從而，原告
    訴請被告給付1,763,120 元（3,168,000 －1,404,880 ＝
    1,763,120 ），及自起訴狀繕本送達翌日即98年12月12日起
    至清償日止按年利率百分之五計算之利息，為有理由，應予
    准許。再原告主張被告應給付其上開期間之退休俸合計
    1,922,186 元等情，亦據提出計算表1 份為證，被告雖抗辯
    ：其中18% 之優惠存款565,110 元部分不應算入退休俸內云
    云，然衡諸常情，所謂公務人員之退休金一般均包括18% 優
    惠存款在內，且被告於88年7 月間給付予原告之退休俸亦包
    括優惠存款部分，詳如上述，是兩造所立字據中所謂被告之
    退休俸自包括18% 之優惠存款，被告此部分抗辯亦不足取。
    是原告主張被告上開期間之退休俸1,922,186 元扣除汽車貸
    款187,533 元、電話費43,339元、水電費56,647元、兩造女
    兒彭瑄第教育費用60,000元，被告尚應給付1,574,667 元，
    因此訴請被告給付上開金額及自追加準備書狀繕本送達翌日
    即99年9 月17日起至清償日止按年利率百分之五計算之利息
    ，亦有理由，應予准許。
四、結論：原告之訴為有理由，依民事訴訟法第385 條第1 項前
    段、第78條 ，判決如主文。
中    華    民    國    99    年    11    月    18    日
                        家事庭法  官  趙家光
以上正本係照原本作成。
如不服本判決，應於收受送達後20日內向本院提出上訴書狀，其
未表明上訴理由者，應於提出上訴後20日內向本院補提理由書狀
（均須按他造當事人之人數附繕本）。如委任律師提起上訴者，
應一併繳納上訴審裁判費。
中    華    民    國    99    年    11    月    18    日
                              書記官  簡慧瑛

司法院資訊處製作；財團法人民間司法改革基金會備份。
